【裁判字號】    97,易,227
【裁判日期】    971020
【裁判案由】    重利
【裁判全文】
臺灣屏東地方法院刑事判決              97年度易字第227 號
公  訴  人  臺灣屏東地方法院檢察署檢察官
被      告  甲○○
上列被告因重利案件，經檢察官提起公訴（95年度偵字第6084號
），被告於本院準備程序進行中，就被訴事實為有罪之陳述，經
本院告知簡式審判程序意旨，並聽取當事人之意見後，本院合議
庭裁定由受命法官獨任依簡式審判程序審理，判決如下：
    主  文
甲○○共同乘他人急迫貸以金錢，而取得與原本顯不相當之重利
，累犯，處有期徒刑柒月，減為有期徒刑月又拾伍日，如易科
罰金，以新臺幣壹仟元折算壹日。
    事  實
一、甲○○前於民國94年間，因違反槍砲彈藥刀械管制條例案件
    ，於94年7 月7 日經臺灣高雄地方法院以94年度簡字第3011
    號判處有期徒刑4 月，並於94年11月2 日易科罰金執行完畢
    。詎其仍不知悔改，竟與真實年籍姓名不詳綽號「炮仔」之
    成年男子（起訴書漏論及此，惟經公訴人當庭更正），共同
    基於乘他人急迫貸以金錢，而取得與原本顯不相當之重利之
    犯意聯絡，由「炮仔」自不詳時日起，在自由時報刊登誘使
    他人邀約借款之廣告。嗣乙○○因迫於開學註冊需款孔急，
    乃尋上開廣告去電借款時，即由「炮仔」與之約妥貸與新臺
    幣（下同）1 萬元，惟實際僅交付8000元，並以每1 週為1
    期，每期利息1500元，藉此獲取與原本顯不相當之重利（約
    年息975%），而乙○○並應交出其學生證、簽立面額1 萬元
    之本票供作擔保。迨乙○○應允上開借款條件後，於95年6
    月底某時，在屏東火車站處，向「炮仔」借得上開借款並依
    約交付上開學生證及本票，後於95年7 月5 日、12日、19日
    、26日，各依上開借款條件將4 次利息共計6000元，分次匯
    入林碧琴所有帳號0000000- 0000000號之郵局帳戶（林碧琴
    已另為不起訴處分），末於95年8 月2 日，由甲○○駕駛車
    牌號碼3985-PY 號自小客車，至屏東火車站旁某客運站附近
    ，受領乙○○清償之本金及最後一期利息共計11500 元，甲
    ○○並將其供擔保之學生證與本票返還之。嗣於95年8 月6
    日9時20 分許，乙○○因另案涉犯幫助詐欺罪嫌，於到案說
    明時供出上情，始為警循線查獲。
二、案經屏東縣政府警察局屏東分局報告臺灣屏東地方法院檢察
    署檢察官偵查起訴。
    理  由
一、本件被告甲○○所犯係死刑、無期徒刑或最輕本刑為3 年以
    上有期徒刑以外之罪，亦非屬臺灣高等法院管轄第一審之案
    件，其於準備程序中就被訴事實為有罪之陳述，經本院告知
    簡式審判程序之旨，並聽取當事人意見後，經本院合議庭依
    刑事訴訟法第273 條之1 第1 項規定裁定由受命法官獨任進
    行簡式審判程序。又簡式審判程序之證據調查，依刑事訴訟
    法第273 條之2 規定，不受同法第159 條第1 項審判外陳述
    排除之限制；再被告對於卷內各項證據均不爭執證據能力，
    復無事證顯示有何違法取得或類此瑕疵之情，故卷內所列各
    項證據，自得作為證據，合先敘明。
二、上揭犯罪事實，業據被告甲○○於本院準備程序中坦承不諱
    （見本院97年10月6 日準備程序筆錄第4-5 頁），核與證人
    即被害人乙○○證述：談借錢的時候是另外一個不詳男子，
    但還款的時候是被告親自來收執等情相符（見警卷第2 頁、
    偵卷第7 頁），此外，並有乙○○開立之本票1 張、郵局國
    內匯款執據4 張等資料附卷可稽（見警卷第3-7 頁）。再按
    民法第205 條規定「約定利率超過週年百分之20者，債權人
    對於超過部分之利息無請求權」，旨在防止重利盤剝，參酌
    我國目前經濟狀況及相關金融機構、一般民間貸款之約定利
    率、及民法第204 條、第205 條關於法定利率之規定互核比
    較，本件被害人乙○○借款之利率，竟高達週年利率百分之
    975 （參照最高法院63年12月3 日63年度第6 次民庭庭推總
    會議決議 (三)， 週年利率之計算式：1500÷8000×52週＝
    975%），足認確有乘他人急迫之際貸予金錢，並約定與原本
    顯不相當之重利等情，甚為明確。是被告上開任意性自白，
    核與事實相符，堪以採信。綜上，本件事證明確，被告上揭
    犯行足可認定，應依法論科。
三、按共同實施犯罪行為，在合同意思範圍內，相互利用他人之
    行為，以達其犯罪之目的，原不必每一階段均參與，祇須分
    擔犯罪行為之一部，即應對於全部所發生之結果共同負責；
    又共同正犯之意思聯絡，不限於事前有所協議，於行為當時
    ，基於相互之認識，以共同犯罪之意思參與者，亦無礙於共
    同正犯之成立（最高法院92年度台上字第6422號判決意旨參
    照）。本件被告既供承其明知「炮仔」係經營重利放貸，仍
    為之從事收款工作等語在卷（見本院97年10月6 日準備程序
    筆錄第4-5 頁），其有重利犯行之犯意聯絡與行為分擔甚明
    。是核被告甲○○所為，係犯刑法第344 條之重利罪。被告
    與真實年籍姓名不詳之成年人「炮仔」間，有犯意聯絡及行
    為分擔，為共同正犯。查被告有如事實欄所載之犯罪科刑執
    行情形，有其前案紀錄表、刑案資料查註紀錄表各1 份在卷
    可參，被告於前案徒刑易科罰金執行完畢後5 年內，故意再
    犯本件有期徒刑以上之罪，為累犯，應依刑法第47條第1 項
    之規定加重其刑。爰審酌被告曾有違反槍砲彈藥刀械管制條
    例前案，且自承曾於臺北從事地下錢莊之工作，素行非佳，
    而所為本件犯行時，明知綽號「炮仔」之成年男子係從事高
    利貸放款工作，竟率然與之共事而分擔其收款行為，所為非
    是，惟念關於本案之放貸條件與洽商借款等節，均係由「炮
    仔」主事，被告所分擔之犯行部分僅為負責取債收息，且並
    未使用何等暴力手段，暨被告終於在本院準備程序中坦然面
    對司法，表示悔悟而承認犯行，犯後態度尚可等一切情狀，
    量處如主文所示之刑。又被告所犯本件重利罪，係於96年4
    月24日以前所犯，且無中華民國九十六年罪犯減刑條例第3
    條所定不予減刑之情形，應依該條例第2 條第1 項第3 款、
    第7 條之規定，予以減為如主文所示之刑，並諭知易科罰金
    之標準，以示懲儆。
據上論斷，應依刑事訴訟法273 條之1 第1 項、第299 條第1 項
前段，刑法第28條、第344 條、第47條第1 項、第41條第1 項前
段，刑法施行法第1 條之1 第1 項、第2 項前段，中華民國九十
六年罪犯減刑條例第2 條第1 項第3 款、第7 條，判決如主文。
本案經檢察官許大偉到庭執行職務。
中    華    民    國    97    年    10    月    20    日
                  刑事第四庭法  官  江振源
以上正本證明與原本無異。
如不服本判決，應於判決送達後10日內向本院提出上訴狀（應附
繕本），其未敘述上訴理由者，應於上訴期間屆滿後20日內補提
理由書狀於本院，上訴於臺灣高等法院。
中    華    民    國    97    年     10    月    21   日
                              書記官  潘豐益
附錄本判決論罪科刑法條：
刑法第344條
乘他人急迫、輕率或無經驗貸以金錢或其他物品，而取得與原本
顯不相當之重利者，處一年以下有期徒刑、拘役或科或併科一千
元以下罰金。


司法院資訊處製作；財團法人民間司法改革基金會備份。
